臺灣臺南地方法院刑事判決
111年度金訴字第631號
公  訴  人  臺灣臺南地方檢察署檢察官
被      告  吳政傑



上列被告因詐欺等案件，經檢察官提起公訴（111年度偵字第135
44號），本院判決如下：
    主  文
吳政傑犯三人以上共同冒用公務員名義詐欺取財罪，處有期徒刑
壹年貳月。
偽造之「臺北地檢署公證部門收據」上之「臺灣臺北地方法院檢
察署印」之公印文壹枚沒收。未扣案之犯罪所得新臺幣參仟元沒
收之，於全部或一部不能沒收或不宜執行沒收時，追徵其價額。
    犯罪事實
一、吳政傑於民國110年4月底，從報紙徵職廣告之聯繫方式，結
    識真實姓名不詳自稱「小峰」之男子（下稱「小峰」），同
    意依「小峰」之指示，至指定地點領取裝有現金之包裹，再
    將包裹送往「小峰」指定地點交予他人，每件包裹可獲得新
    臺幣（下同）3千至4千元之報酬。吳政傑明知現今社會合法
    之金融機構即可提匯款服務，亦有諸多合法業者可提供多樣
    迅速、便捷、經濟之快遞送件服務，預見「小峰」以高價託
    其領取包裹，並以上述隱密方式轉交至其指定之人收受，有
    違常理，且現今社會上詐騙案件層出不窮，其所收取之款項
    常與詐欺取財之財產犯罪密切相關，代領包裹內之金錢極有
    可能係民眾遭詐騙集團詐騙而交付之贓款，又以此分層交付
    之方式，已足以製造金流斷點，及掩飾該詐騙所得之本質及
    去向，阻斷檢警追查，而與「小峰」及所屬詐欺集團成年成
    員基於意圖為自己不法之所有，三人以上共同冒用公務員名
    義詐欺取財及行使偽造公文書、洗錢之犯意聯絡，先由上開
    詐欺集團不詳成員於110年3月22日某時，假冒新竹長庚醫院
    護理師撥打電話予郭真針，佯稱保險理賠已匯入其帳戶云云
    ，郭真針表示未曾至該醫院做手術，該詐欺集團不詳成員再
    假冒警察、檢察官等檢警人員撥打電話予郭真針，佯稱其帳
    戶內有57萬元，該帳戶已遭凍結，因其未到案說明，業遭通
    緝，需調查其動產、不動產，並繳交金額予指定之人以供調
    查云云，致郭真針陷於錯誤，依指示多次備妥現金，再攜往
    指定之地點交付指定之人。同年4月26日15時許，郭真針再
    度備妥80萬元現金，攜往臺南市中西區光賢街（即武聖夜市
    旁空地）等候指示。「小峰」即指示吳政傑前往取款，另由
    上開詐欺集團不詳成員先行製作蓋有偽造「臺灣臺北地方法
    院檢察署」公印文之「臺北地檢署公證部門收據」之偽造公
    文書傳真至臺南市○○區○○路000號之全家超商勝興店，吳政
    傑則於當日自桃園搭乘高鐵至臺南，先至上開超商領取上開
    偽造之公文書後，於同日16時許，吳政傑與郭真針碰面，佯
    為檢察官派來取款之專員，向郭真針收取現金80萬元，並交
    付上開偽造之公文書1紙予郭真針而行使之，足生損害於臺
    灣臺北地方檢察署公文書之正確性及公信力。吳政傑旋依「
    小峰」指示，將該80萬元交付所指定之另一名上開詐欺集團
    不詳成員，再搭乘高鐵返回桃園，以此方式掩飾、隱匿上述
    款項與犯罪之關聯性。嗣郭真針發現遭騙報警處理，經警調
    閱監視錄影紀錄後循線查獲上情。
二、案經郭真針告訴暨臺南市政府警察局第五分局報告臺灣臺南
    地方檢察署檢察官偵查起訴。
    理  由
一、按被告以外之人於審判外之陳述，雖不符刑事訴訟法第159
    條之1至之4之規定，而經當事人於審判程序同意作為證據，
    法院審酌該言詞陳述或書面陳述作成時之情況，認為適當者
    ，亦得為證據；當事人、代理人或辯護人於法院調查證據時
    ，知有第159條第1項不得為證據之情形，而未於言詞辯論終
    結前聲明異議者，視為有前項之同意，刑事訴訟法第159條
    之5定有明文。查本案以下所引用屬傳聞證據性質之證據，
    被告於本院準備程序中表示同意有證據能力（見本院卷第34
    頁），本院審酌該證據作成之情況，認均無不適當情事，依
    刑事訴訟法第159條之5規定，均有證據能力。
二、上開犯罪事實，業據被告坦承不諱，核與告訴人郭真針於警
    詢之指訴情節相符，並有中國信託商業銀行分期型貸款借據
    暨約定書1份、監視錄影紀錄截圖12張、偽造之公文書1紙在
    卷可稽，足認被告上開自白與事實相符，堪以採信。是本案
    事證明確，被告犯行堪以認定，應依法論罪科刑。
三、論罪科刑
(一)按刑法第339條之4第1項第2款，乃因多人共同行使詐術手段
    ，易使被害人陷於錯誤，其主觀惡性較單一個人行使詐術為
    重，有加重處罰之必要，爰仿照本法第222條第1項第1款之
    立法例，將「三人以上共同犯之」列為第2款之加重處罰事
    由，本款所謂「三人以上共同犯之」，不限於實施共同正犯
    ，尚包含同謀共同正犯（詳見刑法第339條之4第1項第2款立
    法理由）。又詐欺取財罪係以詐術使人陷於錯誤而交付財物
    ，故受領被害人交付財物自屬詐欺取財罪之構成要件行為，
    而受領方式，當面向被害人收取固屬之，如被害人係以匯款
    方式交付金錢，前往提領款項者，亦包括在內（最高法院10
    6年度台上字第2042號判決意旨參照）。另按行為人意圖掩
    飾或隱匿特定犯罪所得來源，而將特定犯罪所得直接消費處
    分，甚或交予其他共同正犯，而由共同正犯以虛假交易外觀
    掩飾不法金流移動，並非單純犯罪後處分贓物之行為，應構
    成洗錢防制法第2條第1款或2款之洗錢行為（最高法院108年
    度台上字第1744號判決意旨參照）。又按刑法上所稱之「公
    文書」，若由形式上觀察，文書之製作人為公務員，且文書
    之內容係就公務員職務上之事項所製作，即令該偽造之公文
    書上所載製作名義機關不存在，或該文書所載之內容並非該
    管公務員職務上所管轄，然社會上一般人既無法辨識而仍有
    誤信為真正之危險，仍難謂非公文書。本案被告與詐欺集團
    成員詐騙告訴人所出具之「臺北地檢署公證部門收據」
　　，形式上已表明係國家司法機關所出具，自有表彰公務員本
    於職務而製作之意，就非熟知檢察組織之一般民眾，尚不足
    以分辨該單位是否實際存在，仍有誤信該等文書為公務員職
    務上所製作真正文書之危險，則依上說明，上開文書自屬公
    文書無疑。
(二)核被告所為，係犯刑法第216條、第211條之行使偽造公文書
    罪、刑法第339條之4第1項第1款、第2款之三人以上共同冒
    用公務員名義詐欺取財罪，及洗錢防制法第2條第2款、第14
    條第1項之一般洗錢罪。被告與「小峰」及其他真實姓名年
    籍不詳之詐欺集團成員間，就上開犯行有犯意聯絡及行為分
    擔，應論以共同正犯。被告及上開詐欺集團成員偽造公文書
    上公印文之行為，係偽造公文書之部分行為；偽造公文書後
    復持以行使，偽造公文書之低度行為亦應為行使之高度行為
    所吸收，均不另論罪。被告以一行為同時觸犯上開三罪名，
    欺取，為想像競合犯，應依刑法第55條規定，應從一重之三
    人以上共同冒用公務員名義詐欺取財罪處斷。
(三)按犯洗錢防制法第14、15條之罪，在偵查或審判中自白者，
    減輕其刑，洗錢防制法第16條第2項亦有明文。次按想像競
    合犯之處斷刑，本質上係「刑之合併」，其所謂從一重處斷
    ，乃將想像競合犯組成之評價上數罪，合併為科刑一罪，其
    所對應之刑罰，亦合併其評價上數罪之數法定刑，而為一個
    處斷刑。易言之，想像競合犯侵害數法益者皆成立犯罪，論
    罪時必須輕、重罪併舉論述，同時宣告所犯各罪名，包括各
    罪有無加重、減免其刑之情形，亦應說明論列，量刑時併衡
    酌輕罪部分量刑事由，評價始為充足，然後依刑法第55條前
    段規定「從一重處斷」，非謂對於其餘各罪可置而不論。因
    此，法院決定處斷刑時，雖以其中最重罪名之法定刑，做為
    裁量之準據，惟於裁量其輕重時，仍應將輕罪合併評價在內
    （最高法院108年度台上字第4405、4408號判決意旨參照）
    。查被告於警詢時及本院審理時就所犯一般洗錢罪自白犯罪
    （見警卷第5頁、本院卷第66頁），應依洗錢防制法第16條
    第2項之規定減輕其刑。而其所犯一般洗錢罪及三人以上共
    同冒用公務員名義詐欺取財罪，雖因成立想像競合犯，而從
    一重之三人以上共同冒用公務員名義詐欺取財罪處斷，惟揆
    諸上開判決意旨，本院仍應將上開一般洗錢罪經減輕其刑之
    情形評價在內，於量刑併予審酌。
(四)爰審酌被告以假冒公務員向被害人取得受騙款項之方式，參
    與詐欺取財犯罪，其所為自有可責；兼衡被告之年紀、素行
    （前於110年間因犯詐欺案件，經法院判處罪刑，詳卷附臺
    灣高等法院被告前案記錄表）、智識程度（高中畢業）、參
    與程度與角色分工（非居於主要角色）、告訴人所受損害、
    被告之家庭經濟狀況（職業為工地粗工、每月收入約3萬餘
    元，未婚、無子女）、犯罪所得，及坦承犯行之犯後態度等
    一切情狀，量處如主文所示之刑。
四、沒收
(一)按偽造之印章、印文或署押，不問屬於犯人與否，沒收之。
    又按「犯罪所得，屬於犯罪行為人者，沒收之。但有特別規
    定者，依其規定。」；「前二項之沒收，於全部或一部不能
    沒收或不宜執行沒收時，追徵其價額。」刑法第219條、第3
    8條之1第1項、第3項分別定有明文。
(二)經查：
　⒈被告交予告訴人偽造之「臺北地檢署公證部門收據」上之「
    臺灣臺北地方法院檢察署印」公印文1枚，不問屬於犯人與
    否，應依刑法第219條之規定宣告沒收。又卷內並無證據可
    證明上開偽造之公印文係詐欺集團成員以偽造印章方式蓋印
    而偽造，自無從諭知沒收偽造之印章。
　⒉被告自陳犯本案之報酬為3千至4千元（見本院卷第32頁），
    因數額不明確，爰以對被告有利之數額認定，是本案被告之
    犯罪所得為3千元，既屬於被告之犯罪所得，且未扣案，應
    依刑法第38條之1第1項前段及第3項規定，宣告沒收，於全
    部或一部不能沒收或不宜執行沒收時，追徵其價額。
據上論斷，依刑事訴訟法第299條第1項前段，洗錢防制法第2條
第2款、第14條第1項，刑法第11條、第28條、第216條、第211條
、第339條之4第1項第1款、第2款、第55條、第38條之1第1項、
第3項、第219條，刑法施行法第1條之1第1項，判決如主文。
本案經檢察官吳毓靈提起公訴，檢察官粟威穆到庭執行職務。
中　　華　　民　　國　　111 　年　　10　　月　　20　　日
　　　　　　　　　刑事第十庭  審判長法  官  陳金虎
　　　　　　　　　                  法  官  王鍾湄
　　　　　　　　　                  法　官  陳鈺雯
以上正本證明與原本無異。
如不服本判決應於收受送達後20日內向本院提出上訴書狀，並應
敘述具體理由。其未敘述上訴理由者，應於上訴期間屆滿後20日
內向本院補提理由書( 均須按他造當事人之人數附繕本) 「切勿
逕送上級法院」。
                                    書記官  洪儀珊　
中　　華　　民　　國　　111 　年　　10　　月　　21　　日
附錄論罪科刑法條
刑法第216條
行使第210條至第215條之文書者，依偽造、變造文書或登載不實
事項或使登載不實事項之規定處斷。
刑法第211條
偽造、變造公文書，足以生損害於公眾或他人者，處1年以上7年
以下有期徒刑。
刑法第339條之4
犯第339條詐欺罪而有下列情形之一者，處1年以上7年以下有期
徒刑，得併科1百萬元以下罰金：
一、冒用政府機關或公務員名義犯之。
二、三人以上共同犯之。
三、以廣播電視、電子通訊、網際網路或其他媒體等傳播工具，
    對公眾散布而犯之。
前項之未遂犯罰之。
洗錢防制法第2條
本法所稱洗錢，指下列行為：
一、意圖掩飾或隱匿特定犯罪所得來源，或使他人逃避刑事追訴
    ，而移轉或變更特定犯罪所得。
二、掩飾或隱匿特定犯罪所得之本質、來源、去向、所在、所有
    權、處分權或其他權益者。
三、收受、持有或使用他人之特定犯罪所得。
洗錢防制法第14條
有第二條各款所列洗錢行為者，處七年以下有期徒刑，併科新臺
幣五百萬元以下罰金。
前項之未遂犯罰之。
前二項情形，不得科以超過其特定犯罪所定最重本刑之刑。